# Estructuras de datos

### Vectores

La forma más elemental de almacenar datos en R es en un vector. Un **vector** es una concatenación de objetos del mismo tipo. Podemos utilizar la función `c()` para crear vectores.

```{r}
x <- c(1, 2, 3, 2.5)
x <- c(TRUE, FALSE)
x <- c(T, F)
x <- c("casa", "árbol", "patio")

## También podemos utilizar la función vector.
x <- vector(mode = "numeric", length = 10)
```

Si concatenamos elementos de diferente clase, R realizará una coerción automática de la clase de los objetos.

```{r}
x <- c("casa", 2) ## character
x <- c(TRUE, 2) ## numeric

class(x)
```

## Listas

Las listas también son una concatenación de elementos, pero pueden contener elementos de diferente clase. Para crear una lista, podemos utilizar `list()`

```{r}
x <- list("peso", 2, "altura", 3, TRUE)
x
```

## Matrices
Las matrices son vectores, pero con un atributo de dimensión. La dimensión en sí es un vector de enteros de largo 2.

```{r}
m <- matrix(1:9, nrow = 3)
m

dim(m)
```

Al igual que los vectores, contienen objetos de la misma clase. Las matrices tienen algunas propiedades matemáticas interesantes, pues se pueden realizar operaciones especiales con ellas, por ejemplo, se pueden sumar o multiplicar.


## Data frames

Los data frames son datos tabulados. Son tablas, donde cada columna puede ser de una clase diferente. Es un objeto particularmente útil para el análisis estadístico.

```{r}
data.frame(Id = c(1, 2, 3),
           Nombre = c("Juan", "Carlos", "Ramona"),
           Altura = c(1.76, 1.80, 1.65))

```


## Valores faltantes
Existen dos tipos de valores faltantes en R:  

* `NA`
* `NaN`
