# Obteniendo datos

Existen una enorme cantidad de funciones para abrir archivos de diversos tipos.

## Datos tabulares

Un formato estándar y abierto para guardar información en forma de tablas son archivos separados por comas (.csv)
Para leer estos datos podemos utilizar:  

* `read.tables()`
* `read.csv()`

Podemos descargar la base de datos del Titanic del siguiente link [titanic.csv](../data/titanic.csv). Descargamos y colocamos el archivo en una carpeta `data`, dentro del directorio de trabajo:

```{r}
## Leemos los datos desde un archivo y los guardamos en la variable base
base <- read.csv("data/titanic.csv")

## Imprimimos las primeras 5 filas de la base
head(base)[, 1:3]

```

También podemos leer datos directamente de la web

```{r}
## Datos Abiertos
## Cantidad de consultas médicas y odontológicas en centros de Salud del Primer nivel 2003 - 2019.
consultas <- read.csv("http://datos.salud.gob.ar/dataset/5fcacd04-58eb-4b43-89a0-55231c58f1b4/resource/ed9e418f-9858-44df-8ce7-a74fde738684/download/consultas-medicamentos-esenciales.csv")


head(consultas)

## Recetas de medicamentos escenciales 2003-2019
recetas <- read.csv("http://datos.salud.gob.ar/dataset/dff3bf69-3514-42a3-a2aa-041495895ab2/resource/3b1a2d9e-ac15-484c-aacf-3f3ce79729af/download/recetas-medicamentos-esenciales.csv")
```

### Excel

Podemos leer archivos Excel importando la librería `readxl`

```{r}
library(readxl)

## Excel
memoria <- read_xls("./data/EXP1.xls")

head(memoria)[1:3]
```


