# Operaciones básicas

## Subsetting. Selección de elementos.

Podemos seleccionar elementos o subconjuntos específicos de un objeto de R. Hay diferentes operadores: `[`, `[[`, `$`

### Vectores
```{r}
## Creamos un vector con las primeras 10 letras del abecedario.
letras <- letters[1:10]
letras

## Por posición
letras[2]
letras[2:3]
```

Si los elementos están etiquetados, podemos recuperar los elementos del vector por sus nombres.

```{r}
peso <- c(Juan = 70, Pedro = 85, Ramona = 65)
peso["Juan"]
peso[c("Juan", "Ramona")]
```

También podemos utilizar un vector lógico para recuperar elementos de un vector.

```{r}
condicion <- peso > 68
condicion
peso[condicion]
```



### Matrices
```{r}
matriz <- matrix(letters[1:9], nrow = 3)

## Indicamos el índice de fila y columna.
matriz[1, 2]

matriz[2:3, 1:2]
```

### Listas

```{r}
lista <- list(Nombre = c("Juan", "Pedro", "Ramona"),
              Peso = c(70, 85, 65),
              Altura = c(1.70, 1.78, 1.65))


## Podemos recuperar los elementos por posición o por nombre

## Devuelve un objeto lista
lista[1]
lista["Nombre"]


## Devuelve la clase del objeto seleccionado
lista[[1]]
lista[["Nombre"]]
lista$Nombre
```

### Data frames


```{r}
df <- as.data.frame(lista)
df
df[1,]
df[,1]
df$Nombre
df[["Nombre"]]
df[1:2, 1:2]
```

## Operaciones vectorizadas

Podemos realizar operaciones elemento a elemento en los vectores.

```{r}
x <- 1:10
y <- 15:6
x + y
x * y
x / y
```
También podemos realizar operaciones lógicas.

```{r}
x == y
x < y
x > y
```



