# Estructuras de control

Las estructuras de control son condiciones lógicas que nos permiten controlar el flujo de ejecución del código. 

* if / else
* while
* for

## If / else

El `if`. Es el **condicional**. Si la condición es verdadera, ejecuto el código. Si no, salteo esa porción de código. Si queremos que dada la condición de `Falso` el programa realize algo en particular podemos utilizar la sentencia `else`.


```{r}
x <- 5

if(is.integer(x)){
  "x es entero"
} else {
  "x no es entero"
}

if(is.numeric(x)){
  "x es entero"
}
```

## `while`

Realiza un loop mientras la condición sea verdadera.

```{r}
x <- 1

## Le sumo 1 a x. Repito condición haste que x llege a 10
while(x < 10){
  x <- x + 1
  print(x)
}

x <- 1


## Idem utilizando un while y un if
while(TRUE){
  if(x < 10){
    x <- x + 1
    print(x)
    next
  } else {
    break
  }
}

```

## `for`

Realiza una operación para una secuencia de objetos

```{r}
letras <- letters[1:10]

for(i in letras){
  print(i)
}

for(i in 1:length(letras)){
  print(letras[i])
}

```


