```{r, echo = FALSE, comment = NULL}
enprecosp <- read.table("data/enprecosp_2011.txt", header = TRUE, sep = "|")
```

# Distribuciones de frecuencia {#frec}

## Definiciones
**Frecuencias absolutas simples**. Es la cantidad de casos que asumen determinado valor de variable.

**Frecuencias relativas simples**. Es la proporción de cases que asumen determinado valor.

**Frecuencias absolutas acumuladas**. Es la cantidad de casos que asumen determinado valor o valores inferiores a el.

**Frecuencias relativas acumuladas**. Es la proporción de casos que asumen determinado valor o valores inferiores a el.

## Aplicaciones
Trabajemos con la ENPreCoSP. Veamos como es el estado de salud general subjetiva de la población y construyamos una tabla de distribución de frecuencias para la variable `BISG01` (En general, ¿usted diría que su salud es...)

```{r}
## Seleccionamos la nueva variable y la guardamos en una nueva variable
saludsub <- enprecosp$BISG01

## Vemos cuantos casos tenemos en total
length(saludsub)

## Convertimos a factor y etiquetamos los códigos de valores
saludsub <- factor(saludsub,
                   labels = c("Excelente", "Muy buena", "Buena", "Regular", "Mala"),
                   ordered = TRUE)

## Calculamos las frecuencias absolutas simples
f <- table(saludsub)

## Calculamos las frecuencias relativas simples
frel <- prop.table(f)

## Calculamos las frecuencias absolutas acumuladas
fcum <- cumsum(f)

## Calculamos las frecuencias relativas acumuladas
frelcum <- cumsum(frel)

## Juntamos todo y armamos una tabla de distribución de freucuencias.
cbind(f, fcum, frel,frelcum)
```

Ahora analicemos las variables `BISG02` (Ha sufrido algún accidente el útlimo años) y `BISG03` (Ha sufrido alguna enfermedad el último año)

```{r}
## Seleccionamos BISG02 y la guardamos en una nueva variable
accidente <- enprecosp$BISG02
enfermedad <- enprecosp$BISG03

## Convertimos a factor y etiquetamos los códigos de valores
accidente <- factor(accidente,
                   labels = c("Sí", "No", "Ns/Nc"))
enfermedad <- factor(enfermedad,
                   labels = c("Sí", "No", "Ns/Nc"))

## Construimos las frecuencias para la variable accidente
f <- table(accidente)
frel <- prop.table(f)

## Juntamos todo y armamos una tabla de distribución de freucuencias.
cbind(f, frel)

## Construimos las frecuencias para la variable enfermedad
f <- table(enfermedad)
frel <- prop.table(f)

## Juntamos todo y armamos una tabla de distribución de freucuencias.
cbind(f, frel)
```

Veamos comos está conformada la edad de la muestra (`BHCH05`). Como es una variable continua, primero debemos construir los intervalos de clase.

```{r}
## Seleccionamos la edad y la guardamos en una nueva variable
edad <- enprecosp$BHCH05

## Veamos los valores mínimos y máximos para la edad
range(edad)
edad_reco <- cut(edad, breaks = c(16, 24, 34, 49, 65), include.lowest = TRUE)

## Realizamos la tabla de distribución de frecuencias igual que anteriormente
f <- table(edad_reco)
frel <- prop.table(f)
fcum <- cumsum(f)
frelcum <- cumsum(frel)

## Juntamos todo y armamos una tabla de distribución de freucuencias.
cbind(f, fcum, frel,frelcum)

```


## Actividades



<!-- # Operaciones básicas -->

<!-- Comencemos calculando una proporción. Supongamos que realizamos 10 mediciones para la variables rendimiento escolar. La variable puede tomar tres valores: bajo, medio y alto. -->

<!-- ```{r} -->
<!-- rendimiento <- c(1, 3, 1, 2, 2, 1, 2, 2, 3, 2) -->

<!-- rendimiento <- factor(rendimiento, -->
<!--                       labels = c("bajo", "medio", "alto"), -->
<!--                       ordered = TRUE) -->

<!-- rendimiento -->
<!-- ``` -->

