```{r, echo = FALSE, comment = NULL}
library(formattable)
enprecosp <- read.table("data/enprecosp_2011.txt", header = TRUE, sep = "|")
```

# Medidas de resumen

## Medidas de posición

Las medidas de posición nos van a dar información acerca de diferentes localizaciones de los datos en una variables. Pueden ser **centrales**, como la *media*, la *mediana* y la *moda*. O **no centrales**, como los **cuartiles** y **percentiles**.

### Proporción
Es una **frecuencia relativa**. Vimos varios ejemplos de proporciones cuando realizamos las tablas de distribución de frecuencia en el Capítulo \@ref(frec). Calculemos la proporción de personas que alguna vez en la vida consumieron marihuana.

```{r}
## Proporción de personas que consumieron marihuana alguna vez en la vida (PV_MA)
marihuana <- enprecosp$PV_MA
marihuana <- factor(marihuana,
                    labels = c("Sí", "No")
                    )

p <- prop.table(table(marihuana))
p
```

Entonces, el `r percent(p[1], dec = ",")` de los encuestados consumió alguna vez marihuana en la vida.

### Moda
Es el valor de la variable que más se repite. Es el valor de la variable que tenga la frecuencia más alta.

```{r}
## En el periodo en que usted consumía marihuana con
## mayor frecuencia ¿cada cuánto consumía?
fconsumo <- enprecosp$BIMA04
fconsumo <- factor(fconsumo,
                   levels = c(1:6, 9),
                   labels = c("Casi todos los días",
                              "3 0 4 días a la semana",
                              "1 o 2 días a la semana",
                              "De 1 a 3 días al mes",
                              "Menos de una vez al mes",
                              "Una sola vez",
                              "Ns/Nc"))

## Calculamos las frecuencias absolutas
p <- table(fconsumo)
p

## Buscamos el valor con la frecuencia máxima
which.max(p)
```

### Mediana
Es el valor de la variable que deja por debajo y por arriba, el 50% de los casos. Podemos calcularla a partir de variables de **nivel ordinal**. La podemos observar a partir de las frecuencias relativas acumuladas. Continuando con la frecuencia de consumo de marihuana

```{r}
## En el periodo en que usted consumía marihuana con
## mayor frecuencia ¿cada cuánto consumía?
fconsumo <- enprecosp$BIMA04

## Excluimos el valor 9, Ns/Nc
fconsumo <- factor(fconsumo,
                   levels = c(6:1),
                   labels = c("Una sola vez",
                              "Menos de una vez al mes",
                              "De 1 a 3 días al mes",
                              "1 o 2 días a la semana",
                              "3 o 4 días a la semana",
                              "Casi todos los días"
                              ),
                   ordered = TRUE)

## Frecuencias absolutas
frec <- table(fconsumo)
## Frecuencias relativas
frel <- prop.table(frec)
## Frecuencias relativas acumuladas
cumfrel <- cumsum(frel)
cumfrel
```

El primer valor que supera 0.5 es la mediana. En este caso, la mediana es *menos de una vez al mes*.




